【裁判字號】    99,台上,6566
【裁判日期】    991021
【裁判案由】    妨害性自主
【裁判全文】
最高法院刑事判決            九十九年度台上字第六五六六號
上  訴  人  甲○○
選任辯護人  陳  鎮律師
            林佐偉律師
上列上訴人因妨害性自主案件，不服台灣高等法院台中分院中華
民國九十八年三月二十五日第二審判決（九十七年度上訴字第二
五四九號，起訴案號：台灣台中地方法院檢察署九十七年度偵字
第一九一一號），提起上訴，本院判決如下：
    主  文
原判決撤銷，發回台灣高等法院台中分院。
    理  由
本件原判決維持第一審論處上訴人甲○○成年人對少年犯強制性
交二罪刑，駁回其在第二審之上訴，固非無見。
惟查：(一)、科刑之判決書，對於犯罪事實必須詳加認定，然後於
理由內明其憑以認定之證據及其認定之理由，方足以資論罪科
刑。又刑法強制性交罪，係以對於男女以強暴、脅迫、恐嚇、催
眠術或其他違反其意願之方法而為性交之行為，為其構成要件。
所謂「脅迫」，係指以惡害通知威脅壓迫被害人，以抑制其抗拒
之謂。而「其他違反其意願之方法」，則係指強暴、脅迫、恐嚇
、催眠術以外，其他一切違反被害人意願之方法而言。故「脅迫
之方法」與「其他違反其意願之方法」，係屬不同之犯罪方法。
原判決事實欄記載上訴人基於對十四歲以上未滿十八歲之Ａ女（
真實姓名、年籍詳卷）為強制性交之犯意：(1)先於民國九十六年
十月十三日侵入Ａ女住處（未據告訴），以欲喚醒其父母、家人
為由，至使Ａ女因顧忌戀情遭發現而不得不順從，違反Ａ女意願
，將其性器侵入Ａ女口腔及性器予以性交得逞。(2)於同年月二十
七日，以Ａ女不聽話不讓其返家及欲撥打Ａ女住處電話吵醒其父
母家人為由，致Ａ女心生顧忌不得不從，違反Ａ女意願，將其性
器侵入Ａ女性器為性交得逞等情（見原判決第一、二頁）；論罪
科刑理由記載上訴人二次違反被害人意願為強制性交之罪（同判
決第十六頁三(一)），並引用Ａ女於警詢及第一審之證詞為認定上
訴人以違反被害人意願方式為性交之依據。然稽之原判決所採憑
Ａ女之證述內容，其於警詢時指稱：「他（上訴人）都威脅我如
果我不聽他的話，他就要把我家搞得雞犬不寧，讓我非常害怕」
，於第一審證稱「．．被告（上訴人）又強迫我，要乖乖聽話，
所以我才沒有向家人求救」等語（見原判決第八頁第五至八行）
。乃證稱上訴人所為惡害通知已致Ａ女心生畏怖而抑制其抗拒，
似已該當「脅迫」要件。原判決對於上訴人究係以「脅迫之方法
」或「其他違反意願之方法」對於被害人強制性交，其事實之認
定與理由之說明不相一致，自有未合。(二)、有罪之判決書，須將
認定之犯罪事實詳記於事實欄，然後於理由內逐一說明其憑以認
定之證據，使事實與理由兩相一致，方為合法。倘事實認定與理
由說明不相一致，即屬判決理由矛盾之違背法令。原判決認定上
訴人於九十六年十月十三日違反Ａ女意願，以其性器侵入Ａ女口
腔及性器為強制性交得逞等情。於理由內先說明Ａ女於第一審證
稱：上訴人表示如不乖乖聽話，要將伊父母及胞妹（Ａ１，真實
姓名、年籍詳卷）叫醒，後果自行負責，要求為其口交，伊只好
照做等旨（見原判決第十頁1.）；繼謂Ａ女於警詢時指稱：九十
六年十月十三日凌晨，上訴人逼其口交，並威脅如不聽話要把Ａ
１叫醒，因其會怕他，所以為之口交，之後上訴人脫卸其褲子，
將性器侵入其性器並射精等語（同上頁1.）。有關九十六年十月
十三日上訴人是否尚侵入Ａ女性器為強制性交一節，Ａ女前後指
述，似非一致。乃原判決竟以Ａ女關於該次遭上訴人強制為口交
、性交等情，前後指訴相符（見原判決第十頁倒數第九行以下）
，亦有證據上理由矛盾之違法。(三)、有罪判決書所記載之犯罪事
實，為論罪科刑適用法律之基礎，故符合犯罪構成要件之具體社
會事實，必須詳加認定，明確記載，然後於理由內敘明犯罪事實
所憑之證據及理由，始足為適用法律之依據。兒童及少年福利法
第七十條第一項前段成年人故意對兒童或少年犯罪之加重規定，
係對被害人為兒童或少年之特殊要件予以加重處罰，乃就犯罪類
型變更之個別犯罪行為予以加重，屬刑法分則加重之性質，復以
行為人係成年人，而被害人乃未滿十八歲之兒童及少年為其特別
要件，故行為人所為是否符合此項犯罪特別要件，自應於事實欄
內詳為記載，然後於理由內說明其憑以認定之證據，始為合法。
依原判決事實欄之記載上訴人明知Ａ女係未滿十八歲之少年，基
於強制性交之犯意，以其性器侵入Ａ女口腔及性器為性交得逞，
並論處上訴人前載對少年犯強制性交二罪刑等情。但理由內對上
訴人「明知」Ａ女係未滿十八歲少年之要件未說明其憑以認定之
證據，乃遽以論處上訴人成年人對少年犯強制性交之罪，並依兒
童及少年福利法第七十條第一項之規定加重其刑（見原判決第十
六頁三(一)），自有理由不備之違法。(四)、被告以外之人於檢察事
務官、司法警察（官）調查中所為之陳述，並非於審判中已踐行
人證之調查證據程序，令被告以外之人具結陳述，並接受被告之
詰問，即得謂其先前於檢察事務官、司法警察（官）調查中所為
之陳述即具備證據適格之要件。而倘其上揭陳述與審判中相符時
，即應採取審判中經具結、交互詰問之陳述為證據，毋庸併採審
判外陳述之傳聞證據。原判決採納證人即被害人Ａ女、證人Ａ１
於警詢之陳述，為論處上訴人犯罪之部分依據（見原判決第六頁
二(一)1.、第八頁第七、八行、第十頁第十一行以下、第十一頁第
十五行以下、第十三頁第五行以下），然前揭證據係屬被告以外
之人於審判外之言詞陳述，為傳聞證據，上訴人及其辯護人於原
審已爭執其證據能力（見原審卷第三五頁背面、第三六頁），原
判決理由泛謂證人上揭供述，於第一審時均經上訴人詰問，與所
證大致相符，警詢供述得為補充審判之證供，具可信性，依刑事
訴訟法第一百五十九條之二規定，該等陳述自有證據能力等旨（
見原判決第五頁第八行以下），除有判決理由不備之違法外，亦
與證據法則相違。上訴意旨，指摘原判決不當，非無理由，應認
有撤銷發回之原因。原判決理由關於「Ａ１於『本院』所供大致
與偵查中所證供相符」之記載（見原判決第四頁倒數第四行以下
），似為「第一審」之誤植。案經發回，併宜注意及之。
據上論結，應依刑事訴訟法第三百九十七條、第四百零一條，判
決如主文。
中    華    民    國  九十九  年    十    月  二十一  日
                      最高法院刑事第十一庭
                          審判長法官  石  木  欽  
                                法官  洪  佳  濱  
                                法官  韓  金  秀  
                                法官  段  景  榕  
                                法官  周  煙  平  
本件正本證明與原本無異
                                      書  記  官  
中    華    民    國  九十九  年    十    月  二十六  日
                                                      Ｅ

司法院資訊處製作；財團法人民間司法改革基金會備份。
